【裁判字號】    98,重訴,433
【裁判日期】    991117
【裁判案由】    拆屋還地等
【裁判全文】
臺灣士林地方法院民事判決             98年度重訴字第433號
原        告
即主參加被告  謝阿水
              謝家通
              謝  尾
上1       人
訴  訟代理人  謝聰賢
原        告
即主參加被告  謝  三
                        號2樓
上4 人  共同
訴訟代理  人  張泰昌律師
複    代理人  龔成民律師
              賴志凱律師
被        告
即主參加被告  張傳文
訴  訟代理人  吳慶隆律師
被        告  謝孟涵
主  參加原告  高張月雲
訴  訟代理人  張金盛律師
上列當事人間拆屋還地等事件，本院於民國99年10月18日言詞辯
論終結，判決如下：
    主      文
被告張傳文應將坐落臺北市○○區○○段一小段九○地號及九○
之六地號土地如附圖一所示A 、B 部分( 面積共計九十九點一平
方公尺) 之地上物，附圖一所示D 部分( 面積十九點一四平方公
尺) 之地上物拆除，並將附圖一所示A 、B 、D 部分土地（面積
共計一一八點二四平方公尺）返還原告及全體共有人。
被告謝孟涵應自坐落臺北市○○區○○段一小段九○地號及九○
之六地號如附圖一所示A 、B 部分（面積共計九十九點一平方公
尺）地上物遷出。
被告張傳文應分別給付原告謝阿水、謝家通、謝尾、謝三各新臺
幣貳拾萬伍仟玖佰伍拾捌元、貳拾萬伍仟玖佰伍拾捌元、貳
拾肆萬肆仟玖佰零玖元、柒萬捌仟陸佰陸拾玖元及均自民國九十
八年九月五日起至清償日止，按週年利率百分之五計算之利息；
暨自民國九十八年九月五日起至拆除返還系爭土地之日止，按月
分別給付原告謝阿水、謝家通、謝尾、謝三新臺幣仟玖佰壹拾
柒元、仟玖佰壹拾柒元、肆仟佰柒拾陸元、壹仟肆佰零伍元
。本訴訴訟費用由被告張傳文負擔。
本判決於原告以新臺幣佰捌拾萬元供擔保後，得假執行；被告
張傳文如以新臺幣壹仟壹佰拾陸萬貳仟捌佰陸拾肆元為原告預
供擔保，得免為假執行。
主參加原告之訴駁回。
主參加訴訟費用由主參加原告負擔。
    事實及理由
甲、程序部分：
(一)、按訴狀送達後，原告不得將原訴變更或追加他訴，但請求之
    基礎事實同一、擴張或減縮應受判決事項之聲明者，不在此
    限，民事訴訟法第255 條第1 項第2 款、第3 款分別定有明
    文。次按原告於判決確定前，得撤回訴之全部或一部，但被
    告已為本案之言詞辯論者，應得其同意，民事訴訟法第262
    條第1 項亦有明定。查本件原告起訴時係以張傳文、林明麗
    、陳韋志、謝孟涵為被告，訴之聲明則為：「被告張傳文
    、林明麗應將坐落於臺北市○○區○○段1 小段90及90-6地
    號土地（下分別稱系爭90號土地、系爭90-6號土地，合稱系
    爭土地），門牌號碼為臺北市○○區○○路5 段臨118 號之
    地上物（下稱系爭118 號地上物）拆除，並將土地騰空返還
    原告及全體共有人。被告陳韋志、謝孟涵應自系爭118 號
    地上物遷出。被告張傳文、林明麗應連帶給付原告謝阿水
    、謝家通、謝尾、謝三各新臺幣（下同）33萬9320元、33萬
    9320元、41萬5833元、11萬3107元，及各自起訴狀繕本送達
    翌日起至清償日止，按年息5%計算之利息。被告張傳文、
    林明麗應自民國98年9 月起至拆除系爭118 號地上物並騰空
    返還第1 項所示土地之日止，按月分別給付原告謝阿水、謝
    家通、謝尾、謝三6063元、6063元、7431元、2021元。第
    ～項聲明，願供擔保請准宣告假執行。」嗣於本院99年
    10月18日言詞辯論時，當庭撤回對被告林明麗、陳韋志之起
    訴，並經多次變更訴之聲明為：「被告張傳文應將坐落於
    系爭土地如附圖一所示A 、B 部分，面積共計99.1平方公尺
    之系爭118 號地上物，及附圖一所示D 部分，面積19.14 平
    方公尺之地上物（下與系爭118 號地上物合稱系爭地上物）
    拆除，並將附圖一所示A 、B 、D 部分土地（面積共計118.
    24平方公尺）騰空返還原告及全體共有人。被告謝孟涵應
    自坐落於系爭土地如附圖一所示A 、B 部分（面積共計99.1
    平方公尺）之系爭118 號地上物遷出。被告張傳文應給付
    原告謝阿水、謝家通、謝尾、謝三各23萬5958元、23萬5958
    元、24萬4909元、7 萬8669元，及均自98年9 月5 日起至清
    償日止，按年息5%計算之利息；暨自98年9 月5 日起至拆除
    系爭地上物，並騰空返還第1 項所示土地之日止，按月分別
    給付原告謝阿水、謝家通、謝尾、謝三3917元、3917元、43
    76元、1405元。願供擔保請准宣告假執行。」經核原告聲
    明之變更，係基於同一基礎事實，而擴張或減縮應受判決事
    項之聲明；撤回對被告林明麗、陳韋志起訴之部分，亦均經
    其等同意，依上開法條規定，自應准許。
(二)、按原告於判決確定前，得撤回訴之全部或一部，但被告已為
    本案之言詞辯論者，應得其同意，民事訴訟法第262 條第1
    項亦有明定。查主參加原告起訴時係以本訴原告謝阿水、謝
    家通、謝尾、謝三及本訴被告張傳文、謝孟涵為主參加被告
    ，嗣於本院99年10月18日言詞辯論時，當庭撤回對主參加被
    告謝孟涵之起訴，並經其同意，依上開法條規定，自應准許
    。
乙、實體部分：
壹、本訴訟部分：
一、原告起訴主張：系爭90號土地為原告與被告張傳文分別共有
    ，原告謝阿水、謝家通之應有部分均為1/6 ，原告謝尾、謝
    三、被告張傳文之應有部分各為5/18、1/18、1/3 ；系爭90
    -6號土地則為原告謝阿水、謝家通、謝三與被告張傳文、訴
    外人臺北縣石碇鄉分別共有，原告謝阿水、謝家通之應有部
    分亦均為1/6 ，原告謝三、被告張傳文、訴外人臺北縣石碇
    鄉之應有部分各為1/18、1/3 、5/18。被告張傳文僅擁有系
    爭土地1/3 應有部分，卻未經他共有人同意，擅於系爭土地
    如附圖一所示A 、B 、D 部分（面積各為44.62 、54.48 、
    19.14 平方公尺）興建系爭地上物，並將坐落於系爭土地如
    附圖一所示A 、B 部分之地上物出租予陳韋志交由被告謝孟
    涵經營餐廳以收取租金，致侵害原告之所有權。被告張傳文
    雖主張其係基於買賣關係而繼受前手即證人陳澐諼即陳馨華
    、前前手即主參加原告高張月雲對於系爭土地全部之使用收
    益權而合法占有系爭土地，惟觀諸其等間之買賣契約書，均
    未見關於買賣系爭土地2/3 應有部分使用收益權之記載，則
    其所辯是否屬實，已有可疑。縱認其等間確有買賣並移轉系
    爭土地2/3 應有部分使用收益權之合意，則因土地之使用收
    益不得與所有權分離而為讓與，上開買賣契約當屬標的自始
    給付不能而無效，被告張傳文自無從依占有連鎖關係取得系
    爭土地之使用收益權。爰依民法第821 條、第767 條及第17
    9 條等規定，訴請被告張傳文拆屋還地，並返還自93年9 月
    1 日起至拆除返還之日止，相當於租金之不當得利，另訴請
    被告謝孟涵自附圖一所示A 、B 部分之地上物遷出等語。並
    聲明：被告張傳文應將坐落於系爭土地如附圖一所示A、B
    部分，面積共計99.1平方公尺之系爭118 號地上物，及附圖
    一所示D 部分，面積19.14 平方公尺之地上物拆除，並將附
    圖一所示A 、B 、D 部分土地（面積共計118. 24 平方公尺
    ）騰空返還原告及全體共有人。被告謝孟涵應自坐落於系
    爭土地如附圖一所示A 、B 部分（面積共計99.1平方公尺）
    之地上物遷出。被告張傳文應給付原告謝阿水、謝家通、
    謝尾、謝三各23萬5958元、23萬5958元、24萬4909元、7 萬
    8669元，及均自98年9 月5 日起至清償日止，按年息5%計算
    之利息；暨自98年9 月5 日起至拆除系爭地上物，並騰空返
    還第1 項所示土地之日止，按月分別給付原告謝阿水、謝家
    通、謝尾、謝三3917元、3917元、4376元、1405元。願供
    擔保請准宣告假執行。
二、被告答辯：
(一)、被告張傳文則以：主參加原告高張月雲於57年7 月21日向訴
    外人謝家庭購買登記為訴外人謝阿屘所有，嗣經辦理繼承登
    記為原告謝阿水、謝家通、訴外人即原告謝尾、謝三之被繼
    承人謝永元及謝家庭共有之系爭土地，並於交付全部價金後
    ，取得系爭土地全部之占有。高張月雲復於60年7 月3 日將
    系爭土地出賣予訴外人中央公教人員住宅輔建及福利互助委
    員會（下稱住輔會），並經協議後，逕由住輔會與原告等人
    簽訂買賣契約，由原告等人收受買賣價金再轉交高張月雲。
    惟原告等人於收受4 成價金支票後，即拒領餘款，住輔會乃
    訴請原告及謝家庭移轉系爭土地所有權，經臺灣臺北地方法
    院68年度訴字第387 號、臺灣高等法院68年度上字第1906號
    判決就謝家庭之部分敗訴、就其餘部分勝訴確定在案。嗣謝
    家庭對高張月雲提起確認買賣關係不存在之訴，亦經臺灣臺
    北地方法院68年度訴字第3218號、臺灣高等法院70年度上更
    (一)字第143 號、最高法院71年度臺上字第1405號判決敗訴確
    定在案。後高張月雲訴請原告等人移轉系爭土地所有權，迭
    經本院78年度訴字第442 號、臺灣高等法院81年度上更(一)字
    第140 號、最高法院82年度臺上字第450 號判決謝家庭應將
    系爭土地1/3 應有部分移轉登記予高張月雲，其餘部分則因
    罹於時效而不得請求辦理移轉登記；高張月雲並於83年10月
    24日，依上開確定判決辦理系爭土地1/3 應有部分之所有權
    移轉登記。高張月雲既基於買賣關係取得系爭土地全部之占
    有，則縱原告謝阿水、謝家通、訴外人即原告謝尾、謝三之
    被繼承人謝永元移轉系爭土地2/3 應有部分予高張月雲之義
    務，嗣已罹於時效而得拒絕履行，高張月雲仍屬有權占有系
    爭土地。又高張月雲基於對系爭土地全部之占有收益權，分
    別於80年7 月22日、81年12月12日將系爭土地之部分出租予
    被告張傳文經營釣蝦場，租期各自80年7 月22日起至81年7
    月23日止、81年12月13日起至83年12月12日止。高張月雲於
    上開租約屆滿前，復將系爭土地1/3 應有部分所有權出賣並
    辦理移轉登記予陳澐諼即陳馨華，另將對系爭土地之占有收
    益權讓與陳澐諼即陳馨華，並以出租予被告張傳文之現況點
    交完畢，使陳澐諼即陳馨華繼受其占有系爭土地之合法權源
    。嗣被告張傳文為繼續經營釣蝦場，乃於83年12月16日以70
    0 萬元之高價向陳澐諼即陳馨華購買系爭土地1/3 應有部分
    所有權及2/3 應有部分之使用收益權，而合法繼受陳澐諼即
    陳馨華、高張月雲對系爭土地之占有權，是基於占有連鎖關
    係，被告張傳文應享有占用系爭土地之正當權源，原告訴請
    被告張傳文拆屋還地並返還相當於租金之不當得利，自屬無
    理。縱認被告張傳文應賠償原告相當於租金之不當得利，則
    因系爭土地附近商業活動及生活機能欠佳，原告請求以系爭
    土地申報地價年息10% 計算不當得利金額，核屬過高等語，
    資為抗辯。並聲明：原告之訴及假執行之聲請駁回。願
    供擔保，請准宣告假執行。
(二)、被告謝孟涵另以：附圖一所示A 、B 部分之地上物，係借用
    陳韋志名義承租，實際上係由被告謝孟涵占有使用等語，資
    為抗辯。並聲明：原告之訴駁回。
貳、主參加訴訟部分：
一、主參加訴訟原告主張：主參加訴訟原告於57年7 月21日購買
    系爭土地後，即付清價金、取得系爭土地全部之占有，並於
    80年7 月22日、81年12月13日將系爭土地之部分出租予參加
    被告即本訴被告張傳文，租期至83年12月12日止。嗣於83年
    10月24日依本院78年度訴字第442 號、臺灣高等法院81年度
    上更(一)字第140 號、最高法院82年度臺上字第450 號確定判
    決取得系爭土地1/3 應有部分之所有權，再於84年1 月19日
    將系爭土地1/3 應有部分移轉登記予陳澐諼即陳馨華，另將
    系爭土地2/3 應有部分之使用收益權讓與陳澐諼即陳馨華，
    陳澐諼即陳馨華復於84年1 月19日將系爭土地1/3 應有部分
    移轉登記予參加被告張傳文。後陳澐諼即陳馨華對參加被告
    張傳文提起拆屋還地之訴，經本院94年度訴字第396 號以土
    地之使用收益權不得與所有權分離讓與為由判決敗訴，陳澐
    諼即陳馨華乃將系爭土地2/3 應有部分之管理用益權返還參
    加原告。參加原告基於與參加被告張傳文間之租約，多年來
    持續間接占有系爭土地2/3 應有部分之管理用益權，於參加
    原告喪失占有前，主參加被告即本訴原告謝阿水、謝家通、
    謝尾、謝三對於系爭土地2/3 應有部分之所有權，自應受到
    限縮，不得請求參加被告張傳文返還系爭土地2/3 應有部分
    之使用收益權。為免權益受損，爰依民事訴訟法第54條第1
    項規定提起主參加訴訟，並依民法第831 條準用第820 條、
    第824 條等規定，訴請指定系爭土地之分管方法等語。並聲
    明：系爭土地應由參加被告張傳文、參加原告分別管理、
    使用、收益如附圖二所示甲、乙部分。參加被告謝阿水、
    謝家通、謝尾、謝三所提本訴關於請求參加被告張傳文返還
    系爭土地予全體共有人之部分駁回。
二、主參加被告即本訴原告謝阿水、謝家通、謝尾、謝三則以：
    主參加原告對主參加訴訟被告提起之民事事件，業經本院96
    年度訴字第979 號判決、臺灣高等法院97年度上字第152 號
    判決、最高法院97年度臺上字第2454號裁定確定，而主參加
    原告於上開事件主張之訴訟標的與攻防方法均與本件相同，
    且均存在於上開訴訟之言詞辯論終結前，是依民事訴訟法第
    400 條、第249 條第1 項第7 款等規定，應以裁定駁回本件
    主參加訴訟；主參加訴訟原告對於系爭土地已經喪失占有，
    沒有管理使用權，業經多次判決，訴求分管於法無據等語，
    資為抗辯。並聲明：主參加原告之訴駁回。
三、主參加訴訟被告即本訴被告張傳文另以：依本院96年度訴字
    第979 號判決、臺灣高等法院97年度上字第152 號判決、最
    高法院97年度臺上字第2454號確定裁定，已足徵參加原告對
    於系爭土地並無任何權利，實難認其就本訴之訴訟標的得為
    自己有所請求，或因本訴之結果而有權利將受侵害，而有提
    起主參加訴訟之必要。又主參加原告提起本件主參加訴訟，
    其當事人、訴訟標的及原因事實與上開事件均相同，顯已違
    反民事訴訟法第153 條所揭示之重複起訴禁止原則，是參加
    原告提起本件主參加訴訟，洵非適法，應予駁回；且主參加
    訴訟原告就系爭土地沒有任何管理權利，業經法院判決確定
    ，是其請求顯無理由等語，資為抗辯。並聲明：主參加原告
    之訴駁回。
參、本訴及參加訴訟兩造不爭執事項：
(一)、主參加原告高張月雲於57年7 月21日向訴外人謝家庭購買登
    記謝阿屘名義之臺北市內湖區○里○段14分坡內小段468 地
    號土地（嗣於69年4 月15日重測改編為臺北市○○區○○段
    1 小段90地號土地，並於80年2 月28日分割增加90-6地號土
    地），已支付全部價金。系爭468 地號土地於57年12 月20
    日辦理繼承登記為謝家通（應有部分6 分之1 ）、謝家庭（
    應有部分3 分之1 ）、謝阿水（應有部分6 分之1 ）、謝永
    元（應有部分3 分之1 ）所有。訴外人復將系爭468 地號土
    地轉售予訴外人住輔會，訴外人住輔會乃與主參加原告高張
    月雲、原告謝家通等人協議，由原告謝家通等人直接與訴外
    人住輔會訂立買賣契約，原告謝家通等人應將自訴外人住輔
    會取得之價金交付主參加原告高張月雲。其後訴外人住輔會
    於60年7 月3 日與謝家通等人訂立買賣契約，訴外人住輔會
    給付原告謝家通等人4 成價金之支票，惟原告謝家通等人拒
    領其餘價金，訴外人住輔會乃將支票註銷，並訴請原告謝家
    通等人移轉系爭90地號土地所有權，經臺灣臺北地方法院以
    68 年 度訴字第387 號民事判決訴外人住輔會勝訴。訴外人
    謝家庭1 人提起上訴，經臺灣高等法院以68年度上字第1906
    號民事判決廢棄關於訴外人謝家庭部分之訴確定。嗣訴外人
    謝家庭以解除契約等由，對主參加原告高張月雲訴請確認買
    賣關係不存在，經臺灣高等法院70年度上更(一)字第143 號、
    最高法院71年度臺上字第1405號民事判決駁回確定。
(二)、主參加原告高張月雲訴請原告謝家通等人移轉系爭90地號土
    地所有權，經本院78年度訴字第442 號民事判決以罹於時效
    為由判決駁回，主參加原告高張月雲提起上訴，經臺灣高等
    法院以81年度上更(一)字第140 號廢棄關於訴外人謝家庭部分
    之訴，判決訴外人謝家庭應將系爭90地號土地移轉登記予主
    參加訴訟原告確定。主參加訴訟原告於83年10月24日以判決
    移轉為原因取得系爭90、90-6地號土地所有權應有部分3 分
    之1 。
(三)、主參加原告高張月雲先後於80年7 月22日、81年12月13日將
    系爭90地號土地出租給被告張傳文經營釣蝦場，約定租期分
    別自80年7 月22日起至81年7 月23日止、自81年12月13日起
    至83年12月12日止，租金分別為每月10,000元、15,000元，
    被告張傳文並切結不得主張地上權，僅能作釣魚池使用，不
    得作為建築住家等使用。
(四)、主參加原告高張月雲前於83年間將系爭90、90-6地號土地應
    有部分3 分之1 售予訴外人陳馨華，於84年1 月19日辦妥所
    有權移轉登記。訴外人陳馨華復於83年12月16日將系爭90、
    90-6地號土地應有部分3 分之1 出售予被告張傳文，於84年
    2 月14日辦妥所有權移轉登記。
(五)、坐落臺北市○○區○○段1 小段90地號土地、面積125 平方
    公尺目前登記為被告張傳文、謝阿水、謝家通、謝三、謝尾
    共有，應有部分各3 分之1 、6 分之1 、6 分之1 、18分之
    1 、18分之5 。坐落臺北市○○區○○段1 小段90-6地號土
    地、面積45平方公尺登記為被告張傳文、謝阿水、謝家通、
    謝三、臺北縣石碇鄉公所共有，應有部分各3 分之1 、6 分
    之1 、6 分之1 、18分之1 、18分之5 。
(六)、訴外人陳馨華前訴請確認其對系爭90、90-6地號土地使用收
    益權存在，並請求被告張傳文給付不當得利，經本院以94年
    度訴字第396 號民事判決駁回其訴，訴外人陳馨華上訴後變
    更訴之聲明為確認其就系爭90、90-6地號土地間接占有權存
    在，對被告張傳文有租賃物返還請求權存在，並請求被告張
    傳文給付不當得利，經臺灣高等法院以95年度上字第423 號
    民事判決駁回其上訴及變更之訴，並經最高法院以96年度臺
    上字第627 號民事判決駁回上訴確定。
(七)、系爭90、90-6地號如複丈成果圖所示之部分，現由張傳文占
    有，張傳文之妻林明麗為張傳文之占有輔助人，復由林明麗
    代理張傳文將如附圖一所示之A 、B 部分出租陳韋志，由其
    母謝孟涵經營使用。
(八)、就系爭土地林明麗為張傳文的占有輔助人。
(九)、系爭土地如附圖一所示A 、B 部分實際占有人為謝孟涵（僅
    係借陳韋志的名義訂立租賃契約）。
肆、本件經本院依民事訴訟法第271 條之1 準用同法第270 條之
    1 第1 項第3 款之規定，整理並協議簡化爭點如下：
(一)、原告得否依民法第767 條之規定，請求被告張傳文將占有如
    附圖一A 、B 、D 所示之部分之地上物拆除返還原告及其他
    共用人？得否依民法179 條之規定，請求被告張傳文相當於
    租金之利益？金額若干？
(二)、原告得否依民法第767 條之規定，請求被告謝孟涵自附圖一
    所示之A 、B 部分遷出？
(三)、主參加訴訟原告得否請求主參加訴訟被告張傳文依附圖二所
    載的方法分別管理使用收益系爭土地？
伍、本院得心證之理由：
一、本訴部分：
(一)、按當事人主張有利於己之事實者，就其事實，有舉證之責任
    ，民事訴訟法第277 條定有明文。而以無權占有為原因，請
    求返還所有物之訴，被告對原告就其物有所有權存在之事實
    無爭執，而僅以非無權占有為抗辯者，原告於被告無權占有
    之事實，無舉證責任。被告應就其取得占有，係有正當權源
    之事實證明之。如不能證明，則應認原告之請求為有理由（
    最高法院72年度臺上字第1552號判決參考）。又所謂正當權
    源，係指依法律規定或契約關係，物之所有權人有提供或容
    忍占有使用之義務而言。本件系爭土地為原告、被告及臺北
    縣石碇鄉公所共有，然為被告張傳文所占用並將其中如附圖
    一所示A 、B 部分出租予被告謝孟涵，業如前述，被告抗辯
    其非無權占有云云，自應就其有合法占有權源之利己事實負
    舉證之責。而被告雖抗辯：系爭土地係因主參加訴訟原告將
    系爭土地3 分之1 的所有權及3 分之2 的使用收益權益讓予
    給訴外人陳馨華，訴外人陳馨華所取得之前開3 分之1 的所
    有權及3 分之2 使用收益出售予被告張傳文，是其既為系爭
    土地3 分之1 持分之所有權人，並受讓另3 分之2 的使用收
    益權，依占有連鎖之法律關係，應為有權占有云云。惟按消
    滅時效完成，僅債務人取得拒絕履行之抗辯權，得執以拒絕
    給付而已，其原有之法律關係並不因而消滅，在土地買賣之
    情形，倘出賣人已交付土地與買受人，雖買受人之所有權移
    轉登記請求權之消滅時效已完成，惟其占有土地既係出賣人
    本於買賣之法律關係所交付，即具有正當權源，原出賣人自
    不得認係無權占有而請求返還，最高法院85年度臺上字第38
    9 號判例意旨參照。再按管理使用收益為所有權的權能，非
    獨立之權利，自不得脫離所有權而讓與。申言之，管理使用
    收益為所有權的權能，非獨立之權利，不得脫離所有權而讓
    與，是買受人因買賣契約而占有買賣標的之土地，嗣因時效
    消滅出賣人拒絕為移轉登記，而無法取得土地所有權，然土
    地既經交付而由買受人占有，其自得就土地為管理、使用、
    收益，惟其之所以得管理、使用、收益該土地係因占有而來
    ，非謂管理使用收益得脫離所有權，買受人自此即獨立取得
    系爭土地之管理使用權。是以，系爭土地前雖因買賣而交付
    予主參加訴訟原告，嗣主參加訴訟原告因所有權移轉登記之
    請求權，罹於時效而無法取得系爭土地其餘權利範圍3 分之
    2 的所有權，然出賣人既已交付系爭土地之占有予主參加訴
    訟原告，主參加訴訟原告占有系爭土地既係因買賣契約之法
    律關係，自得對原出賣人及其繼承人主張有權占有，然其有
    權占有之法律關係，係源於買賣契約，基於債之相對性，僅
    主參加訴訟原告或其買賣契約之繼受人得據前開買賣之法律
    關係對抗原出賣人及其繼承人主張有權占有系爭土地，非謂
    其得對抗原買賣契約相對人以外之人。準此，主參加訴訟原
    告既無從取得系爭土地另3 分之2 管理使用收益權，自無從
    讓予訴外人陳馨華，訴外人陳馨華自無可能將系爭土地使用
    收益權讓予被告張傳文。況依被告張傳文提出之與證人陳馨
    華之不動產買賣契約書，其買賣標的亦未載明包括系爭土地
    3 分之2 的使用收益權（本院卷一第6 頁），且當時代理證
    人陳馨華處理系爭土地之證人張金盛於本院審理時證述：僅
    出售系爭土地3 分之1 持分予被告張傳文，並未將3 分之2
    的使用收益權能一併出售轉讓予被告張傳文等語( 本院卷二
    第189 頁背面) 。再者，被告張傳文與主參加訴訟原告就系
    爭土地之租賃契約業已終止，為兩造所不爭，且被告張傳文
    於斯時業已買受取得系爭土地3 分之1 之所有權，其占有系
    爭土地係本於共有人之地位而占有，則占有連鎖之法律關係
    ，於被告張傳文與主參加訴訟原告租賃契約終止後，即為中
    斷，被告張傳文自不得據租賃契約，援引原告所繼受與主參
    加訴訟原告之買賣契約，而對原告主張為有權占有。是以，
    原告主張被告張傳文所有之系爭房屋，占有系爭土地，係無
    權占有一事，即堪憑採。又被告張傳文所有之附圖一所示A
    、B 之地上物，既係無權占有，則系爭地上物之承租人即被
    告謝孟涵自不得持其與被告張傳文之租賃契約對原告主張有
    權占有。按所有人對於無權占有或侵奪其所有物者，得請求
    返還之，對於妨害其所有權者，得請求除去之，有妨害其所
    有權之虞者，得請求防止之；各共有人對於第三人，得就共
    有物之全部為本於所有權之請求，但回復共有物之請求，僅
    得為共有人全體之利益為之，民法第767 條、第821 條定有
    明文。本件系爭土地為原告、被告張傳文及臺北縣石碇鄉公
    所共有，被告張傳文所有如附圖一所示A 、B 、D 之地上物
    ，占有系爭土地，並無合法權源，已構成無權占有。是則原
    告依前揭規定，請求被告張傳文將系爭房屋拆除，並返還土
    地予原告及其他共有人，並請求被告謝孟涵應自附圖一所示
    A 、B 之地上物遷出，自屬有據。
(二)、不當得利之請求：
    按無權占用他人土地者，通常可享有相當於租金之不當得利
    ，土地所有權人得請求占用人返還，最高法院61年台上字第
    1695號判例意旨可供參照。是本件被告既無權占有原告所共
    有之系爭土地，原告依不當得利之法律關係，請求被告張傳
    文給付相當於租金之不當得利，自屬有據。再按城市地方房
    屋之租金，以不超過土地及其建築物申報總價額年息10% 為
    限，土地法第97條第1 項定有明文。而所謂土地價額係指法
    定地價而言，則為土地法施行法第25條所明定。又土地法第
    148 條規定，土地所有權人依土地法所申報之地價為法定地
    價；而依平均地權條例第16條前段雖規定，舉辦規定地價或
    重新規定地價時，土地所有權人未於公告期間申報地價者，
    以公告地價80% 為其申報地價；惟依平均地權條例施行細則
    第21條規定，公有土地之公告地價即為申報地價。又所謂年
    息10% 為限，乃指基地租金之最高限額而言，並非必須照申
    報價額年息10% 計算之，且尚須斟酌基地之位置，工商繁榮
    程度、使用人利用基地之經濟價值、所受利益，彼等關係及
    社會感情等情事，以為決定。經查，系爭土地申報地價93年
    1 月為2 萬2800元、96年1 月為2 萬5680元、99年1 月為2
    萬8480元，此有系爭土地地價謄本在卷足佐( 本院卷(一)第73
    頁至75頁) ，又系爭土地鄰近內湖捷運站，交通尚屬便利，
    生活機能尚可，是本院經斟酌系爭土地之坐落位置、周遭環
    境、繁榮程度，及被告張傳文係將系爭土地出租予被告謝孟
    涵，作營業使用，且出租予被告謝孟涵每月租金為5 萬元(
    本院卷一第83頁) 等情狀，認以申報地價年息10% 計算本件
    不當得利金額，尚屬適當。是依此計算之結果，被告謝阿水
    、謝家通、謝尾、謝三自93年9 月1 日起至98年8 月31日止
    所得請求之不當得利應分別為23萬9924元、23萬9924元、24
    萬8975元、7 萬9975元（計算式：詳附表），自98年9 月5
    日起至98年12月31日，每月所得請求之不當得利金額分別為
    4217元、4217元、4376元、1406元，自99年1 月1 日起至拆
    除返還之日止每月所得請求之不當得利之金額分別為4677元
    、4677元、4853元、1559元。然原告請求被告張傳文應給付
    原告謝阿水、謝家通、謝尾、謝三各23萬5958元、23萬5958
    元、24萬4909元、7 萬8669元，及均自98年9 月5 日起至清
    償日止，按年息5%計算之利息；暨自98年9 月5 日起至拆除
    系爭地上物，並騰空返還附圖一A 、B 、D 所示土地之日止
    ，按月分別給付原告謝阿水、謝家通、謝尾、謝三3917元、
    3917 元 、4376元、1405元，未逾前開金額，自應准許。
(三)、從而，原告本於民法第821 條、第767 條前段規定之所有物
    返還請求權及同法第179 條規定之不當得利等法律關係，請
    求：被告張傳文應將坐落於系爭土地如附圖一所示A 、B
    部分( 面積共計99.1平方公尺) 之地上物，及附圖一所示D
    部分( 面積19.14 平方公尺) 之地上物拆除，並將附圖一所
    示A 、B 、D 部分土地（面積共計118.24平方公尺）騰空返
    還原告及全體共有人；被告謝孟涵應自坐落於系爭土地如
    附圖一所示A 、B 部分（面積共計99.1平方公尺）之地上物
    遷出；被告張傳文應給付原告謝阿水、謝家通、謝尾、謝
    三各23萬5958元、23萬5958元、24萬4909元、7 萬8669元，
    及均自98年9 月5 日起至清償日止，按年息5%計算之利息；
    暨自98年9 月5 日起至拆除系爭地上物，並騰空返還附圖一
    A 、B 、D 所示土地之日止，按月分別給付原告謝阿水、謝
    家通、謝尾、謝三3917元、3917元、4376元、1405元，為有
    理由，應予准許。
二、主參加訴訟部分：
(一)、主參加被告主張，主參加原告對主參加訴訟被告提起之民事
    事件，業經本院96年度訴字第979 號判決、臺灣高等法院97
    年度上字第152 號判決、最高法院97年度臺上字第2454號裁
    定確定，主參加原告於本件再次起訴請求，為前案既判力效
    力所及應予駁回云云，惟本件主參加訴訟原告係主張類推適
    用民法第820 條、第824 條請求分管系爭土地，其請求之訴
    訟標的與前案請求之訴訟標的為租賃契約、不當得利及代位
    行使所有物返還請求權等不同，非為前案既判力效力所及，
    合先敘明。
(二)、主參加訴訟原告主張其因出賣人交付系爭土地與其，而取得
    系爭土地3 分之2 的管理使用權，是其自得依民法第831 條
    準用民法第820 條、第824 條請求為訴之聲明所示分管云云
    。惟出賣人因買賣之法律關係，於移轉登記前交付買賣標的
    物之不動產予買受人，買受人斯時所取得的僅係占有，買受
    人因占有買賣之不動產，自得為管理、使用、收益，苟因所
    有權移轉登記之請求權罹於時效而消滅，買受人雖因出賣人
    之時效抗辯，而無法請求為所有權之移轉登記，惟因買受人
    占有系爭不動產，係基於與出賣人買賣之法律關係，其占有
    系爭不動產對出買人而言係有合法占有之權源，出賣人自不
    得以買受人無權占有，而請求買受人返還。非謂買受人因所
    有權移轉登記之請求權罹於時效而消滅，然不動產業已交付
    ，即謂買受人已取得不動產之管理、使用、收益之權利。是
    以，依前開說明，主參加原告主張，其因買受系爭土地，經
    出賣人交付占有，雖其中權利範圍3 分之2 部分因罹於時效
    ，而無法取得所有權，但其已因出賣人交付土地而取得此3
    分之2 部分的管理使用權云云，容有誤會。再按共有物之管
    理，除契約另有約定外，應以共有人過半數及其應有部分合
    計過半數之同意行之，但其應有部分合計逾三分之二者，其
    人數不予計算；依前項規定之管理顯失公平者，不同意之共
    有人得聲請法院以裁定變更之；前二項所定之管理，因情事
    變更難以繼續時，法院得因任何共有人之聲請，以裁定變更
    之；共有人依第一項規定為管理之決定，有故意或重大過失
    ，致共有人受損害者，對不同意之共有人連帶負賠償責任；
    共有物之簡易修繕及其他保存行為，得由各共有人單獨為之
    。又共有物之分割，依共有人協議之方法行之；分割之方法
    不能協議決定，或於協議決定後因消滅時效完成經共有人拒
    絕履行者，法院得因任何共有人之請求，命為下列之分配：
    一、以原物分配於各共有人，但各共有人均受原物之分配顯
    有困難者，得將原物分配於部分共有人。二、原物分配顯有
    困難時，得變賣共有物，以價金分配於各共有人；或以原物
    之一部分分配於各共有人，他部分變賣，以價金分配於各共
    有人。以原物為分配時，如共有人中有未受分配，或不能按
    其應有部分受分配者，得以金錢補償之，以原物為分配時，
    因共有人之利益或其他必要情形，得就共有物之一部分仍維
    持共有。共有人相同之數不動產，除法令另有規定外，共有
    人得請求合併分割，共有人部分相同之相鄰數不動產，各該
    不動產均具應有部分之共有人，經各不動產應有部分過半數
    共有人之同意，得適用前項規定，請求合併分割。但法院認
    合併分割為不適當者，仍分別分割之，變賣共有物時，除買
    受人為共有人外，共有人有依相同條件優先承買之權，有二
    人以上願優先承買者，以抽籤定之，民法第820 條、第824
    條分別定有明文。惟依前開之規定觀之，民法第820 條係在
    規範共有人間就共有物之管理，同法第824 條在於規範共共
    用物之分割。查主參加訴訟原告非系爭土地之共有人即無從
    依前開規定請求分管或分割。又主參加原告就系爭土地之3
    分之2 應有部分，並無取得所謂之管理使用收益權，業如前
    述，則其以就系爭土地擁有3 分之2 管理使用收益權，請求
    類推適用民法第820 條、第824 條之前提，既不存在，本院
    即無庸進一步審究得否類推適用民法第820 條、第824 條規
    定之必要。準此，主參加原告請求與主參加被告張傳文分管
    系爭土地，求為判決如聲明所示，即為無理由，應予駁回。
    另就聲明第2 項參加本訴被告張傳文，請求駁回本訴原告請
    求本訴返還系爭土地予全體共有人部分，本訴原告為共有人
    之一，而本訴被告張傳文占有系爭土地為無權占有，自得本
    於所有權，請求被告張傳文返還系爭土地，已如前述，主參
    加訴訟原告此部分請求，亦無理由，亦應予駁回。
陸、本訴原告及被告張傳文均陳明願供擔保，聲請宣告假執行或
    免為假執行，經核於法無不合，爰分別酌定相當之擔保金額
    宣告之。
柒、本件事證已臻明確，兩造其餘攻擊防禦方法及未經本院援用
    之證據，核與判決之結果不生影響，爰不一一論駁，併此敘
    明。
捌、據上論結，本訴原告之訴為有理由，主參加原告之訴為無理
    由，依民事訴訟法第385 條第1 項前段、第78條、第86條第
    1 項、第390 條第2 項判決如主文。
中    華    民    國    99    年    11    月    17    日
                  民事第二庭  法  官  劉逸成
以上正本證明與原本無異。
如對本判決上訴，應於判決送達後20日內向本院提出上訴狀；若
委任律師提起上訴者，應一併繳納上訴審裁判費，否則本院得不
命補正逕行駁回上訴。
中    華    民    國    99    年    11    月    24    日
                              書記官  李宜蓁
附表：【不當得利算式，新臺幣/元以下4 捨5 入】
┌──┬─────┬─────────┬──────────────────┐
│編號│ 本訴原告 │     期   間      │            算       式             │
├──┼─────┼─────────┼──────────────────┤
│ 一 │  謝阿水  │93.9 .1 ～98.8 .31│【93.9.1～95.12.31】                │
│    │  謝家通  │                  │（54.48+19.14+44.62）×22800×10%× │
│    │          │                  │1/6 ×852/365＝104880               │
│    │          │                  │【96.1.1～98.8.31】                 │
│    │          │                  │（54.48+19.14+44.62）×25680×10%× │
│    │          │                  │1/6 ×974/365＝135044               │
│    │          │                  ├──────────────────┤
│    │          │                  │總計：104880+135044＝239924         │
│    │          ├─────────┼──────────────────┤
│    │          │自98.9 .5 起至返還│【98.9.5～98.12.31】                │
│    │          │系爭土地之日止，按│（54.48+19.14+44.62）×25680×10%× │
│    │          │月給付            │1/6÷12＝4217                       │
│    │          │                  │【99.1.1～返還系爭土地之日】        │
│    │          │                  │（54.48+19.14+44.62）×28480×10%× │
│    │          │                  │1/6÷12＝4677                       │
├──┼─────┼─────────┼──────────────────┤
│ 二 │  謝三    │93.9 .1 ～98.8 .31│【93.9.1～95.12.31】                │
│    │          │                  │（54.48+19.14+44.62）×22800×10%× │
│    │          │                  │1/18 ×852/365＝34960               │
│    │          │                  │【96.1.1～98.8.31】                 │
│    │          │                  │（54.48+19.14+44.62）×25680×10%× │
│    │          │                  │1/18×974/365＝45015                │
│    │          │                  ├──────────────────┤
│    │          │                  │總計：34960+45015＝79975            │
│    │          ├─────────┼──────────────────┤
│    │          │自98.9 .5 起至返還│【98.9.5～98.12.31】                │
│    │          │系爭土地之日止，按│（54.48+19.14+44.62）×25680×10%× │
│    │          │月給付            │1/18÷12＝1406                      │
│    │          │                  │【99.1.1～返還系爭土地之日】        │
│    │          │                  │（54.48+19.14+44.62）×28480×10%× │
│    │          │                  │1/18÷12＝1559                      │
├──┼─────┼─────────┼──────────────────┤
│ 三 │  謝尾    │93.9 .1 ～98.8 .31│【93.9.1～95.12.31】                │
│    │          │                  │（54.48+19.14）×22800×10%×5/18× │
│    │          │                  │852/365＝108837                     │
│    │          │                  │【96.1.1～98.8.31】                 │
│    │          │                  │（54.48+19.14）×25680×10%×5/18× │
│    │          │                  │974/365＝140138                     │
│    │          │                  ├──────────────────┤
│    │          │                  │總計：108837+140138＝248975         │
│    │          ├─────────┼──────────────────┤
│    │          │自98.9 .5 起至返還│【98.9.5～98.12.31】                │
│    │          │系爭土地之日止，按│（54.48+19.14）×25680×10%×5/18÷ │
│    │          │月給付            │12＝4376                            │
│    │          │                  │【99.1.1～返還系爭土地之日】        │
│    │          │                  │（54.48+19.14）×28480×10%×5/18÷ │
│    │          │                  │12＝4853                            │
└──┴─────┴─────────┴──────────────────┘

司法院資訊處製作；財團法人民間司法改革基金會備份。
